【裁判字號】    91,訴,3030
【裁判日期】    950315
【裁判案由】    排除侵害等
【裁判全文】
臺灣高雄地方法院民事判決              91年度訴字第3030號
原      告  德保有限公司
法定代理人  甲○○
訴訟代理人  紀錦隆律師
複代理人    郭寶蓮律師
被      告  巨益機械有限公司
兼法定代理人  乙○○
被告兼前列
二人共同訴
訟 代 理人    丙○○
當事人間請求排除侵害等事件，本院於民國95年3 月1 日言詞辯
論終結，判決如下：
  主  文
原告之訴及假執行之聲請均駁回。
訴訟費用由原告負擔。
  事實及理由
一、原告主張：原告係新型第105185號專利「壁紙包含發泡材料
    於浪板內層之浪板製造機結構」（下稱系爭專利）之專利權
    人，專利期間自民國85年9 月21日起至95年4 月13日止，依
    專利法之規定，原告享有上開浪板製造機結構之製造、販賣
    及使用之權。原告於90年間發現訴外人上鐵企業股份有限公
    司（下稱上鐵公司）工廠內，所設置之浪板製造機（下稱系
    爭機器）有侵害原告之系爭專利權，而系爭機器係上鐵公司
    向被告巨益機械有限公司（下稱巨益公司）所購買，被告乙
    ○○為巨益公司負責人，被告丙○○係巨益公司之實際負責
    人，亦係系爭機器之實際製造者，被告侵害原告之系爭專利
    權，致原告自88年3 月起自90年3 月止受有損害額為新台幣
    （下同）41,184,000元，〔計算方式如下：烤漆浪板3 公尺
    寬、1 公尺長係58元，PU泡棉1 公尺係25元，P.V.C 壁紙1
    公尺係4 元，合計1 公尺進料成本係87元，其市價係100 元
    ，扣除進料成本後，1 公尺之毛利係13元；系爭機器每月產
    值＝每分鐘產能x 每小時60分x 每天工作時數x 每月工作天
    x 市價（每公尺）＝11公尺/ 分x60 分/ 時x8時/ 天x25/月
    x100元/ 公尺＝13,200,000元/ 月，每月生產成本＝11公尺
    / 分x60 分/ 時x8時/ 天x25/月x87 元/ 公尺＝11,484,000
    元/ 月，每月停產損失＝13,200,000-11,484,000 （進料成
    本）＝1,716,000 元；1,716,000 元x24 月=41,184,000 元
    〕，原告先請求其中622,865 元，俟日後有必要再行擴張。
    為此，對被告乙○○及巨益公司依民法第184 條、185 條及
    公司法第23條、修正前專利法第105 條（現行專利法第129
    條）準用修正前專利法第88條、第89條之規定請求連帶賠償
    ，對被告丙○○係依共同侵權行為及修正前專利法第105 條
    （現行專利法第129 條）準用修正前專利法第88條、第89條
    之規定請求與被告乙○○及巨益公司連帶賠償622,865 元。
    聲明求為判決：(一)被告應連帶給付原告622,865 元，及自起
    訴狀繕本送達翌日起至清償日止按年息百分之五計算之利息
    。(二)訴訟費用由被告連帶負擔。(三)原告願供擔保，請准宣告
    假執行。
二、被告則以：系爭機器係被告丙○○所製造，由被告巨益公司
    出售予訴外人上鐵公司，然系爭機器並未侵害原告之系爭專
    利權，且被告乙○○雖係被告巨益公司之負責人，然實際上
    並未參與被告巨益公司之運作，其亦未有侵害原告之系爭專
    利權之行為等語置辯。答辯聲明求為判決：原告之訴駁回。
三、兩造不爭執事項：(一)原告係系爭專利之專利權人，專利期間
    自85年9 月21日起至95年4 月13日止，在此期間，原告享有
    製造、販賣及使用之權利，並有專利權證書影本在卷可稽〔
    見本院卷(一)第13頁〕。(二)訴外人上鐵公司之工廠內所設置之
    系爭機器係向被告巨益公司所購買，系爭機器係被告丙○○
    所製造，被告乙○○係被告巨益公司之負責人。(三)系爭機器
    之對比項構成要件與系爭專利構成要件並不完全相同，經本
    院送請鑑定之鑑定機關財團法人金屬工業研究發展中心及國
    立中興大學亦為相同之認定，並有鑑定報告書在卷可稽（外
    放），所以本件不適用全要件原則。(四)原告在申請系爭專利
    權時，未曾表示放棄或限縮權利，經本院送請鑑定之鑑定機
    關國立中興大學亦為相同之認定，並有鑑定報告書在卷可稽
    （外放），所以本件不適用禁反言原則。
四、兩造爭執事項：(一)系爭機器是否有侵害原告之系爭專利權？
    (二)若有侵害，則原告得請求被告賠償之金額為何？茲分述如
      下：
（一）依本院送請財團法人金屬工業研究發展中心及國立中興大
      學鑑定系爭機器有無侵害原告之系爭專利權之報告書均記
      載：系爭專利權範圍即申請專利範圍之獨立項（無附屬項
      ）為：一種「壁紙包含發泡材料於浪板內層之浪板製造機
      結構」。其主要係於浪板製造機之輸送支架上端架體前端
      緣處向上凸起設置左、右支架，於支架頂端再分別固定設
      置對向之兩座板，於座板之內端緣再分別凹入設置具預設
      深度之成形糟，於座板前下端處再橫支設置二可上、下調
      整之支輪，並於支架後端連接設置一固定架，於固定架兩
      側配合定位皮帶分別設置導槽架，於架體上端視需要設置
      之數個壁紙架，與支架間再設置數個壁紙導輪，且於下輸
      送帶內端配合設置數個輸送帶導輪，藉壁紙捲於前端上摺
      後，經成形槽導入上、下輸送帶中為其特徵等情，有鑑定
      報告書二份在卷可稽（外放）。
（二）按經濟部智慧財產局所定之專利侵害鑑定基準，應先將本
      專利申請專利範圍所主張之技術內容，解析成若干必要技
      術構成後，將其所構成要件與待鑑定物之所有構成要件，
      逐一加以對應、比較。若待鑑定物具有本專利範圍的每一
      構成要件，且其實質技術手段、作用及效果內容範圍相同
      ，就認定兩者為符合全要件比對原則，此即所謂「全要件
      原則」。若依全要件原則認構成要件有不同者，則需再依
      「均等論分析」判斷兩造差異處之技術手段、作用及效果
      ，在實質上是否相同，以及其差異是否具有互相置換可能
      性及容易性，若不同點之技術手段、作用及效果，其實質
      相同，且該差異具互相置換可能性及容易性，則兩者相同
      ，應續依「禁反言原則」為判斷。而所謂禁反言原則，係
      為防止專利權人在申請過程中任何階段或任何文件上，已
      明白表示放棄某項權利時，在主張專利權時重行主張該已
      放棄之權，此時，縱待鑑定物符合均等論之相同原則，但
      若有禁反言原則之適用時，仍不得認有侵害專利權。茲就
      系爭機器及系爭專利先依全要件原則予以分析，再以均等
      論分析，最後以禁反言之原則分析。
（三）依全要件原則分析部分：
      查，系爭機器之對比項構成要件與系爭專利構成要件並不
      完全相同乙節，為兩造所不爭執，參以本院送請鑑定之鑑
      定機關財團法人金屬工業研究發展中心鑑定結果認為：系
      爭機器之上端架體、左右支架、壁紙架及輸送帶導輪，與
      系爭專利之構成要件相同。但系爭機器不具有系爭專利之
      構成要件者為支架頂端之兩座板、座板內端之成型槽、可
      調整支輪、左右支架後端固定架及配合定位皮帶之導槽架
      、左右支架間之壁紙導輪，故系爭機器不符合系爭專利之
      構成要件等語。另鑑定機關國立中興大學鑑定結果亦認為
      ：系爭專利與系爭機器之各項組成要件有些實質相同、有
      些相似，並不適用全要件原則，差異在於系爭機器之成形
      槽裝置係由一跨接左右側之橫架、一橫板及二條彎折成ㄈ
      型之鐵條所組成，與系爭專利分設兩側之座板成形槽結構
      相似；系爭機器之支輪係固定於方型支架結構底座上，與
      系爭專利之可上、下調整之支輪構造相似；系爭機器使用
      滾輪導引裝置與系爭專利之導槽架組成元件機械結構件相
      似等情，有鑑定報告書二份在卷可稽（外放），是系爭機
      器與系爭專利權在構造上確有差異，構成要件並不完全相
      同，不符合全要件原則，亦即依全要件原則分析，尚難認
      定系爭機器有符合侵害系爭專利權之要件，故本件仍需要
      進行均等論分析。
（四）依均等論原則分析部分：
    1.查：(1)系爭機器之支架前、後下端處各橫支一「固定」支
      輪，而系爭專利座板前下端處橫支二可上、下「調整」支
      輪，二者在要件確有不同，且系爭專利係可調整壁紙移動
      及轉向角度，暨可上、下調整，此與系爭機器不同，是當
      支輪位置有必要調整時，系爭專利不需分解即可隨時調整
      ，有其便利性，然系爭機器因係採固定式，如有調整之必
      要，需予以分解，重新鎖固或焊接固定於架體上，始可達
      到調整之相同功效，相當耗費人力、物力及時間，顯無系
      爭專利之容易性及方便性，難認二者就此部分有置換之容
      易性及可能性，何況在實務上，亦無可能故意將支輪固定
      ，等須調整時再將之分解再予銲固之理，是二者在要件、
      技術手段、功能及效果上顯不相同。(2)根據系爭專利說明
      ，系爭專利之特徵係藉成形槽製成ㄈ面之設置，以令壁紙
      捲之摺邊，確實導入上、下輸送帶中，並使壁紙完全包覆
      發泡材料於浪板內層，無須再修整，意即係藉成形槽之設
      置以令壁紙捲之摺邊確實導入輸送皮帶中，以維持壁紙摺
      邊之效果，無平整壁紙之效果。而系爭機器係採用壁紙由
      平面導板入口端下方進入，平面導板兩側設摺紙捍成ㄈ面
      ，壁紙經平面導板摺入ㄈ面，強迫產生摺紙之功能，而造
      成兩側緣向上翻摺的效果，是一種摺紙於平面導板與摺紙
      桿之間的方法，平面導板尚具有提供「平整」壁紙之功效
      。由上可知，兩者基本上為完全不相同之結構，所採用之
      技術或手段亦不相同。雖系爭機器之平面導板兩側的壁紙
      摺紙桿確具備將壁紙兩側「上摺」之功能，而達到「包覆
      發泡材料」之效果，但其使用之方法、結構、摺紙功能及
      效果均與系爭專利不同，且系爭機器倘僅置換此二結構（
      即平面導板及摺紙桿），而不更改其他構成要件，亦無法
      達成同樣效果，何況包覆發泡材料之效果是否相同，尚須
      分析二者製成品之異同，不能單以系爭機器可產生摺紙功
      能，即認其有侵害原告之系爭專利權，故系爭機器與系爭
      專利不能稱為均等。(3)參以鑑定機關財團法人金屬工業研
      究發展中心鑑定結果亦認為：就系爭機器與系爭專利之構
      成要件、技術手段、功能及效果不相同者有：成形槽部
      分：就要件而言，系爭機器之左右支架下端處橫支係由橫
      桿、導板及摺紙桿構成之摺紙導桿，與系爭專利之左右支
      架頂端對向之兩座板，兩座板內端緣之成形槽，二者不相
      同；就技術手段而言，系爭機器之橫桿橫跨支架下方，連
      接有一片平面導板，導板兩側設摺紙桿成ㄈ面，而系爭專
      利之左右支架頂端兩側之兩成形槽製成ㄈ面，二者不相同
      ；就功能而言，系爭機器之壁紙經平面導板摺入ㄈ面，而
      系爭專利之壁紙摺入左右ㄈ面，二者不相同；就效果而言
      ，系爭機器係平整壁紙，更確保壁紙摺邊，而系爭專利之
      維持壁紙摺邊，二者不相同。支輪部分：就要件而言，
      系爭機器之支架前、後下端處各橫支一固定支輪，而系爭
      專利座板前下端處橫支二可上、下調整支輪，二者不相同
      ；就技術手段而言，系爭機器係圓孔，而系爭專利係長槽
      孔，二者不相同；就功能而言，系爭機器係使壁紙移動及
      轉向，而系爭專利係調整壁紙移動及轉向角度，二者不相
      同；就效果而言，系爭機器係固定式，不可上、下調整，
      而系爭專利係可上、下調整，二者不相同。導槽架部分
      ：就要件而言，系爭專利之支架後端連接一固定架，固定
      架兩側配合定位皮帶分別設置導槽架，而系爭機器無固定
      架及配合定位皮帶之導槽架，二者不相同；就技術手段而
      言，系爭專利之支架後端連接固定架，固定架兩側定點設
      置導槽架，而系爭機器則無此項技術手段，二者不相同；
      就功能而言，系爭專利能限制導引定位皮帶，而系爭機器
      則無此項功能，二者不相同；就效果而言，系爭專利能定
      位皮帶方向穩定，而系爭機器則無此項效果，二者不相同
      。壁紙導輪部分：就要件而言，系爭專利於支架間設置
      數壁紙導輪，而系爭機器則無此壁紙導輪，二者不相同；
      就技術手段而言，系爭專利之支架間設置一壁紙導輪，而
      系爭機器則無此項技術手段，二者不相同；就功能而言，
      系爭專利能輔助支撐壁紙，而系爭機器則無此項功能，二
      者不相同；就效果而言，系爭專利能使壁紙不下垂，而系
      爭機器則無此項效果，二者不相同。因而認系爭機器中由
      橫桿、導板及摺紙桿構成之摺紙導桿與本專利支架頂端兩
      座板及座板內端成型槽，因構成手段不同、功能不同及效
      果不同而有實質不同。另系爭機器不具有系爭專利之可調
      整支輪、固定架、導槽架及壁紙導輪，故不具有其功能及
      效果。準此，系爭機器與系爭專利申請範圍構成專利均等
      論之實質不相同等情，有鑑定報告書（外放）在卷可參。
      (4)綜上，系爭機器依均等論原則分析，尚未侵害系爭專利
      權，故原告主張系爭機器已侵害其系爭專利權云云，不足
      採信。
    2.次查，鑑定機關國立中興大學鑑定結果雖認為：就系爭專
      利而言，其主要技術與特徵在於適當地產生壁紙之摺邊，
      並將壁紙予以導入上下輸送帶之中，以及控制上、下輸送
      帶位置以配合浪板與壁紙位置。以系爭機器技術範圍之主
      要必要之關鍵技術，及依均等論原則置換之可能性及容易
      性與系爭專利之技術進行比對分析結果如下：(1)系爭機器
      與系爭專利皆具有成型槽之特徵，可將壁紙予以摺邊成型
      ，二者壁紙摺邊成形之機制相同，此項特徵為二者實施時
      之主要技術。雖然系爭機器之成形槽裝置係由一橫跨左右
      兩側之橫架，與一焊接於橫架下端之橫板，以及焊接在橫
      板兩側且彎折成ㄈ型之二條鐵條所組成，與系爭專利中分
      設兩側之座板及成形槽結構不同，但系爭機器將成形槽改
      為二條彎折成ㄈ型之鐵條，在將分設兩側之座板，予以改
      變位置，以焊接之手段，連結於一跨接左右側之橫架與橫
      板上。此種方法對於設計與製造工程實物而論，僅為簡單
      之組成結構與位置之變化，並無特別或是困難之處。因此
      ，二者具有相同之功效，且符合置換之可能性與容易性，
      故二者可以視為均等，即二者之技術內容實質相同。(2)系
      爭機器之支輪係固定於方型支架結構之底座上，僅有一支
      輪，且該支輪未具有一可調整位置之裝置，與系爭專利之
      可上、下調整之支輪構造不相同。支輪主要之功效在於導
      引壁紙進入上、下輸送帶中。系爭機器僅利用一支輪，係
      為位置與數目之簡單變化，功能與效果亦與系爭專利相同
      。又在隔熱浪板製造機之操作中，支輪並不需要時時調整
      位置。實施時，如有調整之必要，可以予以分解，重新鎖
      固或焊接固定於架體上，而一樣達到調整之相同功效。支
      輪之可調整性，以使壁紙產生摺邊及確實導入上、下輸送
      皮帶中間，對系爭機器與系爭專利整體機械結構與功效，
      可視為非主要與必要之技術構成。因此，系爭機器雖僅有
      一支輪之構造，然二者之技術內容與構造實質相同。又系
      爭機器雖未具有支輪之可調整性，則為非主要與必要之技
      術構成，依據專利侵害鑑定基準，此非必要之技術構成可
      以不考慮。(3)系爭機器設置有一滾輪引導裝置，以導引上
      輸送帶二端之定位皮帶；於系爭專利中，係於其固定架之
      二側，配合定位皮帶分別設置導槽架，以導引輸送帶。系
      爭機器使用滾輪導引裝置與系爭專利之導槽架組成元件不
      相同。但在機械結構上，系爭機器之滾輪導引裝置，係用
      以導引上輸送帶二端之定位皮帶，以拘束上輸送帶之左右
      位置，與系爭專利配合定位皮帶設置導槽架以導引輸送帶
      ，僅為簡單容易產生之設計變化。二者具有相同之功效，
      且符合置換之可能性與容易性，二者可以視為均等，故二
      者技術內容實質相同。是系爭機器各項要件中，有些部分
      可以視為系爭專利簡單之設計變化與置換，係屬於等效手
      段替代者，符合均等論的原則，未脫離系爭專利創作之技
      術範圍；有些部分則為非主要與必要之技術構成，可以不
      予考慮；至於其他部分，則系爭機器之構造與技術內容與
      系爭專利專利範圍實質相同等情，有鑑定報告書在卷可參
      。惟本院認系爭專利之支輪可上、下「調整」，而系爭機
      器係採「固定式」，二者在要件確有不同，當支輪位置有
      必要調整時，系爭專利不需分解即可隨時調確，有其便利
      性，而依鑑定機關國立中興大學侵害鑑定報告記載，系爭
      機器如有調整之必要，應予以分解，重新鎖固或焊接固定
      於架體上，始可達到調整之相同功效，相當耗費人力、物
      力及時間，顯無系爭專利之容易性及方便性，亦難認二者
      就此部分有置換之容易性及可能性，何況在實務上，亦無
      可能故意將支輪固定，等須調整時再將之分解再予銲固之
      理，是二者在要件、技術手段、功能及效果上顯不相同，
      何況支輪是否需要時時調整位置，亦應與上開認定無關；
      又可調整性之支輪依鑑定機關財團法人金屬工業研究發展
      中心及國立中興大學均認係系爭專利結構之主要特徵之一
      ，當屬主要與必要之技術構成要件，故鑑定機關國立中興
      大學以支輪並不需要時時調整位置，且將系爭機器予以分
      解，重新鎖固或焊接固定於架體上，可達到調整之目的，
      而認二者在要件、技術手段、功能及效果上係屬相同，且
      支輪之可調整性非屬主要與必要之技術結構云云，不足採
      信。另根據系爭專利說明，系爭專利之特徵藉成形槽製成
      ㄈ面之設置，以令壁紙捲之摺邊，確實導入上、下輸送帶
      中，並使壁紙完全包覆發泡材料於浪板內層，無須再修整
      ，意即係藉成形槽之設置以令壁紙捲之摺邊確實導入輸送
      皮帶中，以維持壁紙摺邊之效果，無平整壁紙之效果。而
      系爭機器係採用壁紙由平面導板入口端下方進入，平面導
      板兩側設摺紙捍成ㄈ面，壁紙經平面導板摺入ㄈ面，強迫
      產生摺紙之功能，而造成兩側緣向上翻摺的效果，是一種
      摺紙於平面導板與摺紙桿之間的方法，平面導板尚具有提
      供「平整」壁紙之功效。由上可知，兩者基本上為完全不
      相同之結構，所採用之技術或手段亦不相同，雖系爭機器
      之平面導板兩側的壁紙摺紙桿確具備將壁紙兩側「上摺」
      之功能，而達到「包覆發泡材料」之效果，但其使用之方
      法、結構、摺紙功能及效果均與系爭專利不同，且系爭機
      器倘僅置換此二結構（即平面導板及摺紙桿），而不更改
      其他構成要件，亦無法達成同樣效果，何況包覆發泡材料
      之效果是否相同，尚須分析二者製成品之異同，不能單以
      系爭機器可產生摺紙功能，即認其有侵害原告之系爭專利
      權，故系爭機器與系爭專利不能稱為均等，鑑定機關國立
      中興大學之鑑定報告僅以系爭專利之兩側成形槽與系爭機
      器之平面導板及其兩側之摺紙捍之結構與位置之變化，並
      無特別或是困難之處，二者具有相同之功效，且符合置換
      之可能性與容易性，二者可以視為均等云云，而未考量上
      開其他構成要件、效果及置換之可能性與容易性，是其鑑
      定，尚難採信。
（五）原告在申請系爭專利權時，未曾表示放棄或限縮權利乙節
      ，為兩造所不爭執，參以鑑定機關國立中興大學亦為相同
      之鑑定，並有鑑定報告書在卷可稽（外放），又本件系爭
      機器及系爭專利依均等論原則分析，其實質並不相同，已
      如前述，亦無再適用禁反言原則分析之必要，故本件不適
      用禁反言原則。
（六）綜上，系爭機器依全要件原則及均等論原則分析結果，均
      未侵害原告之系爭專利權，故原告主張被告侵害其系爭專
      利權云云，不足採信。被告辯稱系爭機器未侵害原告系爭
      專利等語，尚堪採信。從而原告以系爭機器侵害其系爭專
      利權為由，請求被告連帶賠償其損害622,865 元及其利息
      ，即屬無據。是就原告得請求被告賠償之金額為何之爭執
      點，自毋庸再論述。
五、綜上所述，原告依民法第184 條、185 條及公司法第23條、
    修正前專利法第105 條（現行專利法第129 條）準用修正前
    專利法第88條、第89條之規定請求被告連帶給付622,865 元
    ，及自起訴狀繕本送達翌日起至清償日止按年息百分之五計
    算之利息，為無理由，應予駁回。原告之訴既經駁回，則其
    假執行之聲請，即失所依附，應併予駁回。
六、本件事證已臻明確，兩造其餘攻擊防禦方法於判決結果不生
    任何影響，故不再一一論述，併此明。
七、結論：本件原告之訴為無理由，依民事訴訟法第78條，判決
    如主文。
中    華    民    國    95    年    3     月    15    日
                      民事第二庭法  官  鄭月霞
正本係照原本作成。
如不服本判決，應於送達後20日內，向本院提出上訴狀並表明上
訴理由，如於本判決送達前提起上訴者，應於判決送達後10日內
補提上訴理由書（須附繕本）。
中    華    民    國    95    年    3     月    15    日
                                書記官  余幼芳


司法院資訊處製作；財團法人民間司法改革基金會備份。
